【裁判字號】    99,訴,272
【裁判日期】    990421
【裁判案由】    業務侵占等
【裁判全文】
臺灣基隆地方法院刑事判決              98年度訴字第1240號
公  訴  人  臺灣基隆地方法院檢察署檢察官
被      告  甲○○
上列被告因業務侵占等案件，經檢察官提起公訴（九十八年度偵
字第四九三三號）及追加起訴，被告於本院準備程序先就被訴事
實均為有罪陳述，受命法官於聽取當事人之意見後，合議庭裁定
由受命法官獨任進行簡式審判程序，判決如下：
    主  文
甲○○連續意圖為自己不法之所有，而侵占對於業務上所持有之
物，處有期徒刑捌月，減為有期徒刑肆月，如易科罰金，以銀元
佰元即新臺幣玖佰元折算壹日；又意圖為自己不法之所有，而
侵占對於業務上所持有之物，處有期徒刑陸月，如易科罰金，以
新臺幣壹仟元折算壹日，減為有期徒刑月，如易科罰金，以新
臺幣壹仟元折算壹日；又意圖為自己不法之所有，而侵占對於業
務上所持有之物，處有期徒刑陸月，如易科罰金，以新臺幣壹仟
元折算壹日，減為有期徒刑月，如易科罰金，以新臺幣壹仟元
折算壹日；又意圖為自己不法之所有，而侵占對於業務上所持有
之物，處有期徒刑陸月，如易科罰金，以新臺幣壹仟元折算壹日
；又意圖為自己不法之所有，而侵占對於業務上所持有之物，處
有期徒刑陸月，如易科罰金，以新臺幣壹仟元折算壹日；又意圖
為自己不法之所有，而侵占對於業務上所持有之物，處有期徒刑
陸月，如易科罰金，以新臺幣壹仟元折算壹日；又行使偽造私文
書，足以生損害於他人，處有期徒刑月，如易科罰金，以新臺
幣壹仟元折算壹日，如【附表】編號一、二號之應沒收之偽造署
押欄所示偽造署押均沒收；又行使偽造私文書，足以生損害於他
人，處有期徒刑月，如易科罰金，以新臺幣壹仟元折算壹日，
如【附表】編號三、四號之應沒收之偽造署押欄所示偽造署押均
沒收。應執行有期徒刑壹年貳月，如易科罰金，以銀元佰元即
新臺幣玖佰元折算壹日，緩刑年。如【附表】應沒收之偽造署
押欄所示偽造署押均沒收。
    事  實
一、甲○○原受僱於南山人壽保險股份有限公司（下稱南山人壽
    公司）擔任業務主任，其日常業務為向客戶招攬保險並收取
    保險費繳回公司，而為從事此等業務之人。詎其因投資期貨
    失利，而分別為下列業務侵占及行使偽造私文書之犯行：
  (一)甲○○先基於意圖為自己不法所有之業務侵占概括犯意，連
    續將其於民國九十三年十月間某日收受黃朝威所繳交保單號
    碼為Ｚ000000000號、Ｚ000000000號保
    險之保險費計新臺幣（下同）六萬四千三百三十元、於九十
    四年十月間某日收受黃朝威所繳交上開保險之保險費計六萬
    四千三百三十元、於九十四年十至十一月間某日收受鍾智凱
    所繳交保單號碼為Ｚ000000000號、Ｚ00000
    0000號保險之保險費計三萬九千一百三十八元之款項侵
    占入己，而未繳回南山人壽公司。
  (二)甲○○又基於意圖為自己不法所有之業務侵占犯意，分別將
    其於九十五年十月間某日收受黃朝威所繳交其上開保險之保
    險費計六萬四千三百三十元、於九十五年十至十一月間某日
    收受鍾智凱所繳交其上開保險之保險費計三萬九千一百三十
    八元、於九十六年十月間某日收受黃朝威所繳交其上開保險
    之保險費計六萬四千三百三十元、於九十七年十月間某日收
    受黃朝威所繳交其上開保險之保險費計六萬四千三百三十元
    、於九十七年十一月間某日收受鍾智凱所繳交其上開保險之
    保險費計三萬九千一百三十八元之款項侵占入己，均未繳回
    南山人壽公司。
  (三)甲○○於侵占鍾智凱九十四年及九十五年所繳交之上開保險
    費後，因慮及不知情之南山人壽公司將終止與鍾智凱間之上
    開保險契約，其侵占犯行終究為南山人壽公司及鍾智凱察覺
    ，遂基於偽造私文書以行使之犯意，於九十六年十一月二十
    日某時，在臺北市松山區○○○路○段十六號三樓南山人壽
    公司正隆通訊處辦公室內，偽造鍾智凱所簽署之保單號碼為
    Ｚ000000000、Ｚ000000000號人身保險
    要保書一份（所偽造署押及簽署位置詳如【附表】編號一、
    二所列），並於翌日提出予南山人壽公司正隆通訊處以行使
    ，足以生損害於鍾智凱及南山人壽公司。
  (四)甲○○另基於偽造私文書以行使之犯意，於九十七年一月十
    四日某時，亦在上址南山人壽公司正隆通訊處辦公室內，接
    續偽造鍾智凱所簽署保單號碼為Ｚ000000000、Ｚ
    000000000號保險單簽收單（所偽造署押及簽署位
    置詳如【附表】編號三、四所列）各一份，並於翌日同時提
    出予南山人壽公司正隆通訊處以行使，亦足以生損害於鍾智
    凱及南山人壽公司。
二、案經南山人壽公司訴由臺灣基隆地方法院檢察署檢察官偵查
    起訴。
    理  由
一、上開事實，業據被告甲○○於檢察官偵訊、本院準備及審判
    程序均自白不諱，核與告訴人南山人壽公司所提出告訴狀之
    指訴相符，復有南山人壽公司業務代表合約書、業務主任合
    約書、業務員訂約申請書、保單號碼為Ｚ00000000
    0、Ｚ000000000號人身保險要保書及保險單簽收
    單、鍾智凱及黃朝威聲明書、被告自白書等件影本在卷可參
    ，可見被告上開自白確屬實情。本件事證明確，被告犯行洵
    堪認定，應依法論科。
二、論罪科刑
  (一)核被告所為，係犯刑法第三百三十六條第二項之業務侵占罪
    及刑法第二百十六條行使第二百十條偽造私文書罪。被告偽
    造如【附表】各該編號應沒收之偽造署押欄所列署押之行為
    ，為偽造各該編號私文書之部分行為；偽造私文書後復持以
    行使，其偽造私文書之低度行為，為行使之高度行為所吸收
    ，均不另論罪。
  (二)被告於事實欄一、(四)所偽造如【附表】編號三、四之保險單
    簽收單二張，其行使日期相同，顯係以一行為行使數偽造私
    文書，應從一重之行使偽造私文書罪處斷。
  (三)被告如事實欄一、(一)前後計三次之業務侵占犯行，時間緊接
    ，觸犯構成要件相同之罪名，顯係基於概括犯意反覆為之，
    為連續犯，應依修正前刑法第五十六條之規定，論以一罪，
    並加重其刑。
  (四)被告如事實欄一、(二)前後計五次之業務侵占犯行，及如事實
    欄一、(三)(四)計二次之行使偽造私文書犯行，及如事實欄一、
    (一)之連續業務侵占犯行間，犯意各別，行為互殊，應分論併
    罰。
  (五)檢察官認事實欄一、(一)(二)之各次業務侵占犯行係屬接續犯之
    實質上一罪關係，尚有誤會。
  (六)爰審酌被告藉擔任告訴人業務主任之機會，侵占業務上所代
    收之保險費，又唯恐業務侵占犯行遭發覺，再偽造客戶之要
    保書及保險單簽收單以行使，破壞主僱間之信賴關係，犯罪
    動機及手段均不足取；惟被告前未曾有刑案經法院判處罪刑
    之紀錄，有臺灣高等法院被告前案紀錄表在卷可參，素行尚
    佳，又始終坦承犯行，並與告訴人調解成立，且就告訴人所
    請求之侵占款項及利息為全額賠償，有本院調解筆錄及郵政
    跨行匯款申請書影本在卷可憑，犯後態度亦可，兼衡其智識
    程度、家庭狀況等一切情狀，就上開各罪分別從輕量處如主
    文所示之刑，併均諭知易科罰金之折算標準。
  (七)又被告如事實欄一、(一)之連續業務侵占犯行、事實欄一、(二)
    前二次業務侵占犯行（即侵占於九十五年十月間某日收受黃
    朝威所繳交其上開保險之保險費計六萬四千三百三十元、於
    九十五年十至十一月間某日收受鍾智凱所繳交其上開保險之
    保險費計三萬九千一百三十八元部分），均於九十六年四月
    二十四日前所為，符合中華民國九十六年罪犯減刑條例第二
    條第一項第三款規定之減刑條件，復無同條例所定不得減刑
    事由，自應就各該罪之宣告刑減其二分之一如主文所示，並
    就本案各罪，定其應執行刑，併諭知易科罰金之折算標準。
  (八)又被告前未曾因犯罪而受有期徒刑以上刑之宣告，有上開被
    告前案紀錄表及刑案資料查註紀錄表可按，其因一時失慮，
    致罹刑典，經此偵審程序及刑之宣告，當知警惕，諒無再犯
    之虞，公訴檢察官亦於本院審判程序表示請本院斟酌給予被
    告緩刑機會之意見，因認前開所宣告之有期徒刑，以暫不執
    行為適當，爰併諭知緩刑三年，以啟自新。
  (九)被告所偽造如【附表】所列人身保險要保書及保險單簽收單
    ，業已提出予告訴人以行使，而屬告訴人所有之物，自不得
    予以沒收。然該等偽造私文書上如【附表】應沒收之偽造署
    押欄所示偽造署押，不問屬於犯人與否，應於各該行使偽造
    私文書罪部分依法宣告沒收。
  (九)被告為事實欄一、(一)之連續業務侵占犯行後，刑法第二條、
    第五十六條、第四十一條第一項、第五十一條第五款已於九
    十四年二月二日修正公布、九十五年七月一日施行；而罰金
    罰鍰提高標準條例則先於九十五年五月十七日公布刪除第二
    條，於九十五年七月一日施行，復於九十八年四月二十九日
    公布廢止全文；又被告為本案全部犯行後，刑法第四十一條
    第二項則歷經九十八年一月二十一日修正公布及同年九月一
    日施行、同年十二月三十日修正公布並於同日施行之二次修
    正。有關被告犯行所涉新舊法比較問題，詳參附件所載，併
    予敘明。
據上論斷，應依刑事訴訟法第二百七十三條之一第一項、第二百
九十九條第一項前段，刑法第二條第一項前段、後段、第三百三
十六條第二項、第二百十六條、第二百十條、第二百十九條、第
五十五條、第四十一條第一項前段、第八項、第七十四條第一項
第一款，修正前刑法第五十六條、第四十一條第一項前段、第五
十一條第五款，現行法規所定貨幣單位折算新臺幣折算標準第二
條，廢止前罰金罰鍰提高標準條例第一條前段、第二條，刑法施
行法第一條之一第一項、第二項前段，中華民國九十六年罪犯減
刑條例第二條第一項第三款、第七條、第十一條，判決如主文。
本案經檢察官李豫雙到庭執行職務。
中    華    民    國    99    年    4    月     21    日
                  刑事第三庭法  官  陳賢德
以上正本證明與原本無異。
如不服本判決應於收受送達後10日內向本院提出上訴書狀，並應
敘述具體理由；其未敘述上訴理由者，應於上訴期間屆滿後20日
內向本院補提理由書(均須按他造當事人之人數附繕本)「切勿逕
送上級法院」。
中    華    民    國    99    年    4     月    23    日
                            書記官  王靜敏
附錄論罪科刑法條
刑法第三百三十六條第二項：
對於業務上所持有之物，犯前條第一項之罪者，處六月以上五年
以下有期徒刑，得併科三千元以下罰金。
中華民國刑法第二百十六條：
行使第二百十條至第二百十五條之文書者，依偽造、變造文書或
登載不實事項或使登載不實事項之規定處斷。
中華民國刑法第二百十條：
偽造、變造私文書，足以生損害於公眾或他人者，處五年以下有
期徒刑。
附表
┌──┬────────┬─────────────────────────┐
│編號│應沒收之偽造署押│                   簽署位置                       │
├──┼────────┼─────────────────────────┤
│ 一 │「鍾智凱」之署押│保單號碼為Ｚ000000000、Ｈ00000000│
│    │壹枚。          │五號人身保險要保書第三頁之項次六、繳費之「首期保費│
│    │                │以信用卡繳費」列之「授權人（即要保人）簽名」欄。  │
├──┼────────┼─────────────────────────┤
│ 二 │「鍾智凱」之署押│保單號碼為Ｚ000000000、Ｈ00000000│
│    │壹枚。          │五號人身保險要保書第四頁末之「要保人簽名」欄。    │
├──┼────────┼─────────────────────────┤
│ 三 │「鍾智凱」之署押│保單號碼為Ｚ000000000號保險單簽收單之「要│
│    │壹枚。          │保人簽名」欄。                                    │
├──┼────────┼─────────────────────────┤
│ 四 │「鍾智凱」之署押│保單號碼為Ｚ000000000號保險單簽收單之「要│
│    │壹枚。          │保人簽名」欄。                                    │
└──┴────────┴─────────────────────────┘
附件
一、按行為後法律有變更者，適用行為時之法律。但行為後之法
    律有利於行為人者，適用最有利於行為人之法律，九十四年
    二月二日修正公布、九十五年七月一日施行之刑法第二條第
    一項定有明文，上開規定係規範行為後法律變更所生新舊法
    律比較適用之準據法，於新法施行後，應逕適用新法第二條
    第一項之規定，為「從舊從輕」之比較（最高法院九十五年
    第八次刑事庭會議決議一之(一)）。
二、刑法第三百三十六條第二項規定之罰金刑，於被告為如事實
    欄一、(一)之行為後，因刑法施行法增訂第一條之一於九十五
    年七月一日公布施行，而該條規定之適用結果，固與上開條
    文增訂前，適用現行法規所定貨幣單位折算新臺幣條例第二
    條折算新臺幣及九十八年四月二十九日公布廢止前罰金罰鍰
    提高標準條例（下稱廢止前罰金罰鍰提高標準條例）第一條
    前段提高標準，並無二致；惟反觀罰金之最低刑度，被告行
    為後，刑法第三十三條第五款亦經修正公布施行（修正公布
    及施行日期同於上開刑法第二條），而將修正前僅一元（指
    銀元，即新臺幣三元，再適用廢止前罰金罰鍰提高標準條例
    第一條前段之規定得提高為十倍，即新臺幣三十元）以上之
    最低刑度，修正提高為新臺幣一千元以上。比較新舊法，顯
    以行為時之法律適用較有利於被告。故本案被告如事實欄一
    、(一)犯行之罰金刑，應依刑法第二條第一項前段，適用修正
    前刑法第三十三條第五款之規定，而現行法規所定貨幣單位
    折算新臺幣條例第二條及廢止前罰金罰鍰提高標準條例第一
    條前段規定自應併予適用。
三、被告為如事實欄一、(一)之行為後，刑法第五十六條關於連續
    犯之規定業經修正刪除（公布及施行日期均同上開刑法第二
    條），原規定之連續數行為而犯同一罪名者，除有接續犯情
    形外，應按數罪併罰之原則論處。比較新舊法，顯以修正刪
    除前刑法第五十六條規定之適用較有利於被告。故本案被告
    如事實欄一、(一)之犯行，應依刑法第二條第一項前段，適用
    修正前刑法第五十六條之規定論以一罪，並加重其刑。
四、被告為如事實欄一、(一)之行為時之易科罰金標準，係以修正
    前刑法第四十一條第一項前段「得以一元以上三元以下折算
    一日」及廢止前罰金罰鍰提高標準條例第二條前段「就其原
    定數額提高為一百倍折算一日」為依據，依此易科罰金折算
    標準，如以銀元三百元折算一日，經折算為新臺幣後，應以
    新臺幣九百元折算為一日。惟修正施行後之刑法第四十一條
    第一項前段（公布施行日期同上開刑法第二條）關於易科罰
    金之折算標準則為「以新臺幣一千元、二千元或三千元折算
    一日」，比較新舊法，顯以修正前刑法第四十一條第一項前
    段規定之適用，較有利被告。應依刑法第二條第一項前段，
    適用修正前刑法第四十一條第一項前段、廢止前罰金罰鍰提
    高標準條例第二條之規定，併諭知易科罰金之折算標準。
五、刑法第五十一條有關定應執行刑之規定，於被告為如事實欄
    一、(一)之行為後，已修正公布施行（公布施行日期同於上開
    刑法第二條）。本案被告部分犯罪係於九十五年七月一日前
    所為，部分犯罪則於九十五年七月一日後所犯。而修正前刑
    法第五十一條第五款係規定：「宣告多數有期徒刑者，於各
    刑中之最長期以上，各刑合併之刑期以下，定其刑期。但不
    得逾二十年。」修正後則規定：「宣告多數有期徒刑者，於
    各刑中之最長期以上，各刑合併之刑期以下，定其刑期。但
    不得逾三十年。」新舊法比較結果，新法並未較有利於受刑
    人，自應依修正前刑法第五十一條第五款規定其應執行刑。
六、又刑法第四十一條之規定，於被告行為後，先於九十八年一
    月二十一日修正公布及同年九月一日施行，而將該條原第二
    項「前項規定於數罪併罰，其應執行之刑未逾六月者，亦適
    用之。」之規定，修正為同條第八項「第一項至第三項規定
    於數罪併罰，其應執行之刑未逾六個月者，亦適用之。」惟
    因「中華民國九十四年二月二日修正公布之現行刑法第四十
    一條第二項，關於數罪併罰，數宣告刑均得易科罰金，而定
    應執行之刑逾六個月者，排除適用同條第一項得易科罰金之
    規定部分，與憲法第二十三條規定有違，並與本院釋字第三
    六六號解釋意旨不符，應自本解釋公布之日起失其效力。」
    經司法院大法官於九十八年六月十九日以釋字第六六二號解
    釋在案；九十八年九月一日施行之刑法第四十一條第八項規
    定遂於九十八年十二月三十日再度修正公布為「第一項至第
    四項及第七項之規定，於數罪併罰之數罪均得易科罰金或易
    服社會勞動，其應執行之刑逾六月者，亦適用之。」而依同
    日修正公布之刑法施行法第十條規定「本法自刑法施行之日
    施行。刑法修正條文及本法修正條文，除另定施行日期者外
    ，自公布日施行。」即上開於九十八年十二月三十日修正公
    布之刑法第四十一條第八項規定亦於公布當日施行。易言之
    ，數罪併罰之應執行刑逾六月者，於現行刑法第四十一條第
    八項九十八年十二月三十日施行前後，即有得否易科罰金之
    別。比較新舊法之結果，以新法較有利於被告。而本案受刑
    人所犯各罪之宣告刑，均為六月以下之有期徒刑，故本案所
    定應執行刑縱逾有期徒刑六月，仍應依刑法第二條第一項後
    段規定，適用刑法第四十一條第八項及第一項規定，就本案
    所定應執行之刑，併諭知易科罰金之折算標準。
七、被告為如事實欄一、(一)之行為後，刑法第七十四條緩刑之規
    定亦已修正公布施行（公布施行日期同於上開刑法第二條）
    。而「犯罪在新法施行前，新法施行後，緩刑之宣告，應適
    用新法第七十四條之規定」，有最高法院九十五年度第八次
    刑事庭會議決議可資參照。本案被告如事實欄一、(一)之犯行
    ，自應逕依修正後刑法第七十四條規定諭知緩刑。

司法院資訊處製作；財團法人民間司法改革基金會備份。
